臺灣新北地方法院三重簡易庭民事判決
   　　　　　　　　　　　　　　　　109年度重簡字第805號
原      告  紀懿清  
訴訟代理人  高仁宏律師
複代理人    鄒筠傑  
被      告  邱詩傑  

上列當事人間請求確認本票債權不存在事件，於民國111年2月18
日言詞辯論終結，本院判決如下：
    主  文
確認被告持有臺灣新北地方法院一○九年度司票字第一七七二號
民事裁定所示如附表之本票，於超過新臺幣捌萬伍仟貳佰貳拾元
及自民國一○九年一月十六日起至清償日止按年息百分之六計算
之利息部分，對原告之本票債權不存在。
原告其餘之訴駁回。
訴訟費用由被告負擔百分之十四，餘由原告負擔。
    事  實  及  理  由
壹、程序事項︰
    按確認法律關係之訴，非原告有即受確認判決之法律上利益
    者，不得提起之，民事訴訟法第247 條第1 項定有明文。又
    所謂即受確認判決之法律上利益，係指法律關係之存否不明
    確，原告主觀上認其在法律上之地位有不安之狀態存在，且
    此種不安之狀態，能以確認判決將之除去者而言，若縱經法
    院判決確認，亦不能除去其不安之狀態者，即難認有受確認
    判決之法律上利益（最高法院52年度台上字第1240號判決要
    旨參照）。查本件原告主張被告持有如附表所示原告於民國
    109年1月16日簽發、票面金額新臺幣(下同)60萬元、未記載
    到期日、票據號碼ＴＨ0000000號之本票(下稱系爭本票)債權
    不存在，為被告所否認，則兩造間就系爭本票之債權是否存
    在即屬不明確，造成原告在私法上之地位有不安之狀態存在
    ，而提起本件確認本票債權不存在之訴，如獲勝訴確定判決
    ，得排除被告行使系爭本票債權之危險，是原告提起本件確
    認之訴，有即受確認判決之法律上利益，合先敘明。
貳、實體部分
一、原告主張：
（一）被告持有以原告為發票人之系爭本票，並持系爭本票聲請
      鈞院裁定准予強制執行，經鈞院以109年度司票字第1772
      號裁定准許在案。惟系爭本票雖係原告所簽發，然而兩造
      間並不存在票據原因關係，被告自以系爭本票聲請准予強
      制執行自無理由。
（二）經查，原告前於109年1月10日向被告租用其所有之車牌號
      碼00-000號重型機車（下稱系爭車輛），簽立大型重型機
      車租賃契約（本院卷第105至第107頁，下稱系爭租約）後
      於109年1月11日騎乘系爭車輛時與訴外人林雅惠駕駛車牌
      號碼000-000號普通重型機車發生事故碰撞（下稱系爭事
      故），系爭車輛因而毀損，前開事故並經新北市車輛行車
      事故鑑定覆議委員會鑑定覆議意見書（110年9月9日表示
      意見狀卷附原證4），認定原告就系爭事故之發生及系爭
      車輛之受損均不具任何故意或過失責任。
（三）嗣後原告雖於109年1月16日簽發系爭本票並交付被告，惟
      查：
    ⒈被告既不爭執系爭本票之開立係就系爭車輛之維修費用為
      擔保，而原告對於系爭車輛之受損不負賠償責任，被告對
      原告之系爭本票債權自為不存在。原告雖不否認曾於109
      年1月16日簽發系爭本票並交付被告，惟該簽發行為僅係
      擔保雙方同意維修費用之作用，雙方並未就維修金額達成
      合意或為任何確認。被告既為專業之租賃業者，兩造如曾
      就賠償金額達成合意，依社會一般通念，應會另行簽立契
      約為證。
    ⒉況依系爭租約第12條之約定：「乙方（即原告）將本機車
      毀損達到無法修復之程度者，乙方須簽立本契約支本票金
      額作為賠償不得異議，……」等語，及原告於租賃系爭車輛
      時即已簽發票面金額為45萬元之本票等情可知，縱認原告
      於租賃期間造成系爭車輛全部毀損，所需賠付之金額亦僅
      45萬元而已，且依系爭車輛市價亦僅37萬元（參見原證三
      ，本院卷第121頁）及折舊計算之問題，衡情原告自不可
      能僅依被告所提之維修單即願賠付60萬元。
　  ⒊至被告於110年11月17日所提出之借據雖為原告所簽立，然
      依其記載內容：「紀懿清今因重機維修費等事由，故於民
      國109年1月16日向邱詩傑借貸金錢……二、甲方願將新臺幣
      陸拾萬元貸與乙方；乙方願供擔保，簽發本票一紙。三、
      甲方於本契約成立同時，將前條金錢如數交付乙方親點收
      迄。」等語，與原告於簽立前開借據後從未自被告處收受
      60萬元之借款現況不符，系爭本票與系爭借據擔保之事項
      相同，均係作為兩造未來達成維修費用協議成立後之賠償
      金額而已，惟兩造迄今尚未就維修費用達成協議，原告自
      無須負擔之。
（四）縱認原告依兩造間之租賃契約，須就系爭車輛之受損負賠
      償責任，查系爭車輛之修繕費用並經財團法人臺灣經濟科
      技發展研究院提出之鑑定研究報告書（下稱系爭鑑定報告
      ），其中就維修費用部分：系爭車輛維修工資費用計4萬5
      ,000元等情，已如前述，惟系爭鑑定報告就零件部分40萬
      2,200元，計算折舊後為20萬1,300元之計算方式，與司法
      實務之折舊標準顯有不符，其零件折舊後之價值應為10分
      之1即4萬0,220元。是系爭車輛修復費用，共計為8萬5,22
      0元（計算式：工資4萬5,000元＋零件4萬0,220元）；就營
      業損失部分：觀系爭租約第2條之約定，即已明確訂明系
      爭機車每日租金為1000元，縱認被告確實受有營業損失，
      亦應以前開每日租金計算。被告稱依租賃契約第11條、第
      13條、第18條、第20條之約定，營業損失應以每日3000元
      計算云云，顯屬加重他方當事人（即原告）之責任、使原
      告拋棄權利或限制其行使權利、屬對於原告有重大不利益
      之約定，依民法第247-1條之規定，該部分約定自屬無效
      。又縱認被告受有營業損失，依系爭鑑定書之鑑定結果，
      系爭車輛之維修天數為25個工作日，營業損失共計為2萬5
      ,000元。綜上所述，縱認原告確實因系爭租約而有賠償被
      告之義務，其賠償範圍亦僅於11萬0,220元之範圍內為有
      理由（計算式：8萬5,220元＋2萬5,000元）。
（五）並聲明：確認原告對被告所簽發之系爭本票債權不存在。
二、被告則以：
（一）原告向被告承租系爭車輛，兩造並簽訂系爭租約，嗣後原
      告於109年1月11日騎乘系爭機車時發生事故，致系爭車輛
      受損等情，已如前述，系爭車輛既係於原告租賃使用時毀
      損，故於兩造溝通協調後，原告遂同意盡善良管理人責任
      ，不論肇事責任之鑑定結果先行維修，被告並於109年1月
      14日交付原告系爭車輛維修估價單（本院卷第57至第59頁
      ，下稱系爭估價單），請其詳細研究維修費用並討論後續
      處理方式，嗣後原告於109年1月16日同意系爭估價單金額
      負全責，經議價後約定由原告給付維修費用及營業損失計
      60萬元，於109年2月29日前交付完畢，原告並簽發系爭本
      票以為擔保，詎嗣後被告於109年2月29日去電向原告詢問
      維修費交付結果，原告僅回覆沒錢後即置之不理，其後亦
      拒絕被告之來電聯絡，迄今仍未交付兩造所約定之60萬元
      ，被告為保權益始提起系爭本票裁定。
（二）兩造曾就系爭本票所擔保之60萬元賠償費用達成合意：
      兩造既已因系爭車輛之毀損協議由原告負全部賠償責任，
      賠償金額為60萬元確定，債權關係即屬明確，由估價單之
      開立時間既早於系爭本票簽發時間，而原告嗣後仍簽發系
      爭本票，及兩造依兩造1月19日之Line對話紀錄（本院卷
      第99頁），顯見原告已就賠償金額與被告達成合意甚明。
      又原告於簽發系爭本票時曾一併簽立等同票面金額之借據
      （本院卷第313頁），顯見兩造已就金額達成協議甚明。
（三）原告另稱系爭估價單（由維修廠即訴外人傳說車業所開立
      ）之估價過高，聲請鑑定云云，更於鑑定結果明確後再主
      張折舊，然查，系爭估價單之金額已經原告同意等情，業
      如前述，況傳說車業為原廠重機授權之合格經銷商，所開
      立之系爭估價單報價均係以系爭機車之廠牌台崎重車股份
      有限公司之零件報價系統登入查詢，正確性自無可質疑。
（四）就系爭鑑定報告之鑑定結果表示如下：
    ⒈系爭鑑定報告係於系爭車輛毀損後逾1年多始為鑑定，其
      鑑定結果本已有誤差，況觀系爭鑑定報告內容，諸多耗材
      、內部零件及零件包均無納入，又其中「左後車台、右方
      向燈固定蓋、右前腳踏總成」部分，被告於鑑定現場曾說
      明已修復完成。
    ⒉系爭鑑定報告之認定有以下數點不足採信：
    ⑴系爭鑑定報告雖認後座墊皮革不影響安全，無須維修云云
      ，惟該處有明顯之撞擊傷痕，自有維修之必要。
    ⑵每家車行之維修工資並無特定標準，況系爭車輛為進口大
      型重機，有專業能力維修系爭重機之維修技術人員甚少，
      自不能以一般車行維修方式估算。
    ⑶另查，系爭車輛為日本原裝進口之車輛，所有零件均須待
      料，系爭鑑定報告僅以車輛毀損狀況即稱維修工作天數僅
      需25日云云，不足採信。
    ⑷又系爭鑑定報告之維修金額均未加計稅金。
    ⒊依系爭鑑定報告所列之維修零件項目及金額，有90%以上與
      被告提出之系爭估價單一致，亦可證明系爭估價單之正確
      性。
（五）另依系爭租約第11條：「本機車發生擦撞或毀損……，甲方
      （即被告）有權自行維修不需等待乙方（即原告），且本
      機車所衍生的拖吊費及毀損和維修期間的租金皆由乙方全
      數負責。」、第13條：「乙方須無條件同意甲方將車送至
      甲方配合的保養廠做維修，方不得異議，維修的費用及時
      間所造成的營業損失乙方須全數負責。」、第20條：「本
      契約條款已於109年1月10日經承租人（即原告）審閱完成
      確認無誤，交車之後所有任何問題乙方須負全責不得異議
      ，乙方同意簽訂書面契約，以憑信守。」等語，均可知原
      告確有負擔發票人義務給付被告系爭本票票面金額之理由
      等語置辯，並聲明：(一)原告之訴駁回，(二)如受不
      利判決，願供擔保請准宣告免為假執行。
三、得心證之理由：
（一）被告持有以原告為發票人，發票日為民國109年1月16日，
      票面金額為60萬元，未記載到期日，票據號碼TH0000000
      號之系爭本票，並持系爭本票聲請本院裁定准予強制執行
      ，經本院以109年度司票字第1772號裁定准許在案，原告
      主張其於109年1月10日向被告租用系爭車輛，嗣因系爭車
      輛於承租期間與訴外人林雅惠發生交通事故而受損，被告
      遂稱原告應就系爭車輛之受損負損害賠償責任，要求原告
      簽發系爭本票等情，為被告所不爭執，堪信為真實。
（二）按本票固為無因證券，票據債務人不得以自己與發票人或
       執票人前手間所存在之抗辯事由，對抗執票人。然發票
      人非不得以自己與執票人間所存之抗辯事由對抗執票人，
      此觀票據法第13條前段之反面解釋而自明。又如發票人一
      旦提出其基礎原因關係不存在之對人抗辯，執票人自應就
      該基礎原因關係存在之積極事實，負舉證責任（最高法院
      81年台上字第879號判決意旨、81年台上字第766號判決意
      旨、69年度台上字第1407號判決意旨參照）。申言之，執
      票人行使票據上的權利，原則上就如何取得票據的原因事
      實，毋庸負舉證之責，然發票人與執票人倘係授受票據之
      直接當事人，發票人一旦提出基礎原因關係不存在之對人
      抗辯，執票人即應就基礎原因關係存在之積極事實，負舉
      證責任。本件被告抗辯其執有上訴人簽發之系爭本票乃因
      兩造曾就系爭本票所擔保之60萬元賠償費用達成合意，原
      告雖不否認簽發系爭本票予被告，惟否認已就車輛維修責
      任及賠償金額達成合意而簽發，是兩造既不爭執為直接前
      後手關係，揆諸上開說明，被告自應就其抗辯負舉證責任
      。
（二）系爭本票乃為擔保原告就系爭車輛損壞對原告負損害賠償
      責任而簽發：
　  ⒈按「本機車發生擦撞或毀損，乙方（即原告）應立即報案
      且通知甲方（即被告）並由甲方送至甲方所配合的保養廠
      維修，如乙方想自行送修必須送到該車在台灣所指定的代
      理商之合格保修廠維修，不得隨便再外找修理廠維修，乙
      方兩天內無法決定在何處維修本機車，甲方有權自行維修
      不需等待乙方，且本機車所衍生的拖吊費及毀損和維修期
      間的租金皆由乙方全數負責。」，兩造簽立之系爭契約第
      11條有明文約定。又依原告於本院109年7月9日言詞辯論
      期日所自陳：「這張本票是租車後簽的，用以擔保因為車
      子我租車的時候有發生車禍，所以擔保修車費用，我是簽
      給被告，我是跟被告租車輛。我提起本件訴訟是因為我不
      知道車輛的維修費用，就收到本票裁定。」等語（本院卷
      第41頁） ，足見原告簽發系爭本票確實係因為就車輛受
      有損害而為擔保其給付被告修車費用之目的，僅係抗辯伊
      後來尚不知悉實際之維修費用。
　　⒉原告固於109年8月5日提出準備書狀改口主張其就系爭車輛
      之毀損並無故意過失，依損害賠償之原則原告自無須負賠
      償責任云云，惟系爭車輛係在原告承租過程中受損，致原
      告已難依債之本旨履行其承租車輛返還義務，如前所述原
      告並表明為此簽發系爭本票擔負賠償責任，且依兩造於系
      爭契約中就租賃物毀損之賠償條款既約定如上，可認系爭
      車輛如於租賃期間發生任何損害，基於兩造間之契約關係
      ，原告即須就其車損修復金額負賠償責任。至於訴外人林
      雅惠之過失行為是否致交通事故無肇事責任之一方即原告
      受有損害，則應由原告另行考量是否向訴外人林雅惠主張
      ，而非以之作為違反兩造間租賃契約之抗辯事由。是原告
      主張系爭本票之簽發僅係於事故責任尚未清晰前先作為擔
      保，事後既已確認其就該事故之發生並無肇事責任，原告
      自無須對被告負系爭本票之發票人責任，系爭本票之債權
      應不存在等語，乃臨訟改口之詞，所言尚無可採。
（三）系爭本票所擔保之債權範圍及其數額：
　　⒈就系爭本票所擔保之債權範圍，被告固抗辯：原告依兩造
      間之契約應負擔系爭車輛維修期間之營業損失、維修期間
      租金，兩造並協議維修費用、租金損失及營業損失計60萬
      元云云，惟依其於本院111年2月18日言詞辯論期日所陳述
      ：「（問：被告既主張原告願意賠償修繕費用，為何要另
      外簽發票據，而非用契約書上之票據？）契約上本票為租
      車時之保證金，例如車輛遺失沒有返還。後續因本件車輛
      受損則依實際維修金額做討論，簽立系爭本票係單純就本
      件維修金額之費用做討論並合意。」等語（本院卷第339
      頁），及原告訴訟代理人於同日所陳述：「因被告要求要
      擔保才另外開一張本票。就LINE對話截圖，於1 月19日當
      天原告都還沒有看到租車合約，於該時再次要求被告提供
      租車合約供被告及家人討論賠償金額是否合理，此證明原
      告與被告間確實未有達成維修金額之合意。」（本院卷第
      340頁）、以及前揭原告於本院109年7月9日言詞辯論期日
      自陳其為擔保修車費用而簽發系爭本票予被告等語，已足
      認兩造就簽發系爭本票應係擔保系爭車輛之修復費用，是
      系爭本票所擔保之債權自僅限於系爭車輛維修費用，至於
      被告是否因而可能受有營業損失、租金損失，並非兩造當
      初針對系爭車輛受損商討原告簽發系爭本票之目的，是非
      屬系爭本票之擔保債權，自非本件所審酌之範圍。　
　　⒉至被告抗辯兩造已就維修費用共計60萬元達成合意云云，
      惟依其所提出之同面額借據（本院卷第313頁），僅記載
      由原告向被告借款60萬元而已，形式上亦僅為單純之借據
      ，並無任何記載兩造就60萬元之賠償金額已達成磋商或合
      意；至於兩造間於110年1月19日之Line對話紀錄：「原告
      ：那天在店裡簽的60萬本票，貸款下來就還給我了是嗎？
      」、「被告：全清，就環（還）了啊」、「原告：好的」
      、「原告：我要我當下簽的租約合約」、「被告：如有疑
      問！可以請你家人過來現場談。文字溝通不良」等語（本
      院卷第99頁），僅能知悉被告表示願於原告清償系爭本票
      所記載之60萬元金額後返還系爭本票予原告，尚難僅憑此
      即認兩造前已就原告應給付之具體賠償金額達成合意。此
      外，被告復未能更舉事證以實其說，揆諸前揭規定，其空
      言主張，尚難採信。　
　　⒊茲就系爭本票擔保之金額即原告應給付被告之維修費用金
      額敘述如下：　
　　⑴就系爭車輛之維修費用，經本院依原告之聲請送財團法人
      臺灣經濟科技發展研究所進行鑑定後，鑑定結果為須更換
      零件計53項，維修費用零件部分為40萬2,200元、工資部
      分為4萬5,000元，維修天數共計25日等情，有該所鑑定研
      究報告書（下稱系爭鑑定報告）可佐，並為原告所不爭執
      。至被告雖辯稱：車損日及鑑定報告日相隔過久，鑑定結
      果尚難採信，維修費用應為兩造所合意之60萬云云，惟被
      告並未就兩造已合意車損費用為60萬元進行舉證等情，業
      已如前述，原告並就修復必要費用有所爭執，經本院依其
      聲請進行鑑定後作成系爭鑑定報告，原告亦對系爭鑑定報
      告所認定之40萬2,200元、工資部分為4萬5,000元不為爭
      執。被告雖稱系爭鑑定報告結果不足採信，卻未再提出原
      告方面亦不爭執之其他金額，復未就原告尚有爭執之15萬
      2,800（計算式：60萬元－40萬2,200元－4萬5,000元）元部
      分進行任何舉證，其空言抗辯，自難採信。
　　⑵至系爭鑑定報告雖另稱：「需更換之53項零件折舊價格為
      新臺幣貳拾萬壹仟參佰元」、「無須維修或更換之9項零
      件折舊價格為新臺幣壹萬伍仟肆佰元」等語，然前開計算
      方式與司法慣行採用之定率遞減法方式有所差異，而本件
      兩造既就本件紛爭循司法之訴訟管道，而維修費用及折舊
      費用亦為兩造爭執之一部，於法律之認定上自應以司法實
      務所採用之方式為妥。
　　⑶折舊計算式部分：
　　　按依民法第196 條請求賠償物被毀損所減少之價額，固得
      以修復費用為估定之標準，但以必要者為限（如修理材料
      以新品換舊品，應予折舊）。查系爭車輛為104年4月（推
      定15日）出廠使用，有系爭鑑定報告陳述可佐（系爭鑑定
      報告第5頁），至109年1月11日受損時止，已使用逾3年，
      零件已有折舊，然更新零件之折舊價差顯非必要，自應扣
      除，本院依行政院所頒「固定資產耐用年數表」及「固定
      資產折舊率表」之規定，機械腳踏車之耐用年數為3 年，
      依定率遞減法每年折舊千分之五三六，其最後一年之折舊
      額，加歷年折舊累積額，總和不得超過該資產成本原額之
      十分之九之計算方法，據原告所提出之估價單所載，系爭
      車輛就零件修理費用為40萬2,200元，其折舊所剩之殘值
      為十分之一即4萬0,220元，至於工資4萬5,000元部分，依
      法則無須折舊，是被告得請求被告賠償之修車費用，即為
      8萬5,220元。
（四）綜上所述，原告應給付被告之維修費用金額共計為8萬5,2
      20元，是系爭本票之原因關係債務於8萬5,220元元範圍內
      存在且原告尚未清償，逾此範圍則不存在。
四、從而，原告訴請確認被告持有如附表所示之系爭本票於超過
    8萬5,220元及自民國109年1月16日起至清償日止按年息百分
    之6計算之利息部分，對原告之本票債權不存在，為有理由
    ，應予准許；逾此部分之其餘請求，則無理由，應予駁回。
五、本件事證已臻明確，兩造其餘攻擊防禦方法，經審酌後認均
    與判決結果不生影響，爰不一一論列，附此敘明。
六、訴訟費用負擔之依據：民事訴訟法第79條。　　
中    華    民    國   111    年    3     月    18    日
                  臺灣新北地方法院三重簡易庭
                      法      官  王雅婷
附表
編號 發票人 發票日 票面金額 到期日 票號 1 紀懿清 109年1月16日 60萬元 未載 TH0000000 

以上正本係照原本作成。
如不服本判決，應於送達後20日內，向本院提出上訴狀並表明上
訴理由，如於本判決宣示後送達前提起上訴者，應於判決送達後
20日內補提上訴理由書（須附繕本）。
中    華    民    國   111    年    3     月    18    日
                      書  記  官  陳芊卉